ACORDAO-COMPLETO-2528787

ACÓRDÃO 834/2022 ATA 13/2022 - PLENÁRIO

VISTOS, relatados e discutidos estes autos de representação interposta por membro do Ministério Público Federal em que informa a utilização indevida de recursos federais repassados pelo Fundo Nacional de Desenvolvimento da Educação (FNDE) ao Estado do Amapá por meio de convênios, ajustes e programas, cujas contas específicas sofreram bloqueios e retiradas indevidas por força de reiteradas ordens do Tribunal de Justiça do Estado do Amapá - TJAP e de varas do Tribunal Regional do Trabalho da 8ª Região - TRT8;
ACORDAM os Ministros do Tribunal de Contas da União, reunidos em Sessão Plenária e diante das razões expostas pelo Relator, em: 
9.1. conhecer da presente representação, uma vez que estão satisfeitos os requisitos de ingresso previstos no art. 237, inciso III, c/c art. 235 do RITCU, para, no mérito, considerá-la parcialmente procedente;
9.2. determinar ao Fundo Nacional de Desenvolvimento da Educação - FNDE, com fundamento no art. 250, inciso II, do RITCU, que, no prazo de 60 (sessenta) dias, notifique os ex-gestores da Secretaria de Estado da Educação do Estado do Amapá para que prestem contas dos recursos federais recebidos por meio de Termos de Compromisso, utilizando dos meios necessários, enquanto o módulo do Simec não seja concluído pela Dirti/FNDE;
9.3. determinar à SecexEducação que autue processo do tipo ACOM para realizar o exame periódico e concomitante dos atos de gestão dos órgãos envolvidos na formalização e execução do Processo de Conciliação e Arbitragem NUP 00688.000100/2020-14, aberto perante a Advocacia-Geral da União (AGU) , ficando, desde já, autorizada a realização de diligência junto ao mencionado órgão, nos termos do art. 157 do RITCU, para que, no prazo de 60 (sessenta) dias, encaminhe a este TCU, documentos e informações sobre o andamento do processo conciliatório autuado sob o NUP 00688.000100/2020-14, entre o Estado do Amapá e o FNDE, com a discriminação do cronograma das atividades, dos programas, convênios e termos de compromisso incluídos na conciliação, bem como dos valores devidos;
9.4. dar ciência ao FNDE, nos termos do art. 9º da Resolução TCU 315/2020, de que o decurso dos prazos processuais para apresentação das prestações de contas pelo Estado do Amapá ou para saneamento de irregularidades já constatadas pela autarquia obriga o FNDE a:  (i) adoção das medidas administrativas para notificação dos responsáveis inadimplentes; (ii) declaração de omissão, caso não haja resposta tempestiva; (iii) análise e, constatado débito, encaminhamento para fins de instauração da Tomada de Contas Especial, conforme prazo limite de 180 dias estipulado pelo art. 4º, § 1º da IN TCU 71/2012, sob pena de multa prevista à autoridade responsável pela omissão (art. 58, II, da Lei 8.443/1992) , sem prejuízo da aplicação das demais penalidades previstas em lei;
9.5. dar ciência à Secretaria de Educação Básica do MEC, nos termos do art. 9º da Resolução TCU 315/2020, de que o prazo normativo concedido para a conclusão da análise técnica da prestação de contas do Projovem Urbano/2012, Processo 23034.002241/2019-10, do Estado do Amapá, se encontra expirado, conforme art. 19, § 4º e § 5º, da Resolução CD/FNDE 60/2011;
9.6. informar ao Estado do Amapá que os procedimentos relativos à habilitação de procuradores nos processos de controle externo no âmbito do TCU são regulamentados pela Portaria TCU 190/2020, que, por meio do art. 4º, dispensa os procuradores de órgãos da Administração Pública, que possuam representação por força de lei, da apresentação da documentação elencada pelo art. 3° da referida portaria e a habilitação deve ser realizada de forma remota por meio de serviço digital específico disponível no Portal do TCU; 
9.7. informar ao Governo do Amapá, ao FNDE, à AGU e ao Tribunal de Contas do Estado do Amapá (TCE-AP) que os bloqueios e saques judiciais realizados em contas bancárias específicas do Fundeb (exercícios de 2015 a 2019) e do Salário Educação (exercícios 2014 a 2019) do Governo do Amapá devem ser perquiridos pelas instâncias de controle estaduais; 
9.8. informar ao Governo do Amapá, ao FNDE e à AGU que a Conta Bancária 5.917-X, Agência 3575-0, Banco do Brasil, relacionada ao Programa Brasil Alfabetizado foi objeto de bloqueios e saques judiciais no valor total de R$ 988.699,91 (datas: 05/07/2013 e 05/12/2014) , a fim de que esta informação seja considerada no Processo NUP 00688.000100/2020-14;
9.9. encaminhar ao FNDE cópia da peça 1 destes autos, para fins de subsidiar as áreas técnicas do órgão quanto à análise das prestações de contas referenciadas nos autos;
9.10. encaminhar cópia da presente decisão ao Governo do Estado do Amapá, ao FNDE, ao Banco do Brasil, à AGU, por intermédio da Câmara de Mediação e de Conciliação da Administração Pública Federal, vinculada à Consultoria Geral da União (CGU/AGU) , e à representante, Sra. Catarina Sales Mendes de Carvalho, Procuradora da República no Estado do Amapá.

Representação acerca da utilização indevida de recursos federais repassados pelo Fundo Nacional de Desenvolvimento da Educação (FNDE) ao Estado do Amapá por meio de convênios, ajustes e programas, cujas contas específicas sofreram bloqueios e retiradas indevidas por força de ordens das justiças Estadual e Trabalhista.

Governo do Estado do Amapá, Fundo Nacional de Desenvolvimento da Educação (FNDE).

3. Interessados/Responsáveis: não há.

13.1. Ministros presentes: Ana Arraes (Presidente), Benjamin Zymler, Augusto Nardes, Bruno Dantas, Vital do Rêgo (Relator) e Antonio Anastasia.
13.2. Ministro-Substituto convocado: Weder de Oliveira.

VITAL DO RÊGO

Adoto como relatório a instrução de mérito elaborada no âmbito da Secretaria de Controle Externo da Educação, da Cultura e do Desporto - SecexEducação (peça 74) , que contou com a anuência da diretora da referida unidade técnica (peça 75) , a seguir transcrita com os ajustes de forma pertinentes:
INTRODUÇÃO
Trata-se de representação interposta pela Sra. Catarina Sales Mendes de Carvalho, Procuradora da República no Estado do Amapá (MPF/AP) , que, por meio do Oficio 647/2020/GABPR2-CSMC e anexos (peça 1) , informa sobre o uso indevido, para fins diversos dos previstos, de recursos federais repassados pelo Fundo Nacional de Desenvolvimento da Educação (FNDE) ao Estado do Amapá por meio de convênios, ajustes e programas, cujas contas específicas sofreram bloqueios e retiradas indevidas por força de ordens das justiças Estadual e Trabalhista.
Conforme orientação da Resolução-TCU 315/2020, esta instrução foi disponibilizada na íntegra aos destinatários das deliberações, a fim de oportunizá-los o direito de apresentar comentários sobre as propostas preliminares de encaminhamento. A análise dos comentários dos gestores foi registrada em tópico específico desta instrução.
HISTÓRICO
Nos termos informados pela representante, reiteradas decisões judiciais oriundas do Tribunal de Justiça do Estado do Amapá (TJAP) e de varas do Tribunal Regional do Trabalho da 8ª Região (TRT8) , sediados na mesma UF, todas desfavoráveis ao ente estadual, resultaram em bloqueios e saques de verbas específicas de convênios, programas e repasses federais, no montante de R$ 37.023.399,04, em valores atualizados até março/2020.
A Controladoria-Geral da União no Estado do Amapá (CGU/AP) identificou que somente em relação ao Programa Nacional de Alimentação Escolar (Pnae) e ao Programa Nacional de Apoio ao Transporte do Escolar (Pnate) , entre dezembro/2014 e dezembro/2015, as contas correntes específicas 5.223-X (Pnate) e 6.351-7 (Pnae) , ambas da agência 3.575-0 do Banco do Brasil, suportaram retiradas - "sequestros judiciais via Bacenjud" - desvinculadas das finalidades dos programas federais, destinadas ao pagamento de alvarás de execuções forçadas em ações judiciais sobre temas afetos a tratamentos de saúde, vencimentos, subsídios, promoções de servidores, precatórios de dívidas com particulares, reclamações trabalhista e repasses de duodécimos constitucionais ao TJAP (Nota Técnica CGU/AP 931/2016 - peça 1, p. 3-9) .
Os valores indevidamente retirados das contas específicas do Pnate e do Pnae (peça 1, p. 96) nesse período, alcançaram, pela ordem, as cifras de R$ 2.496.374,45 (Pnate, peça 1, p. 43-77) e R$ 1.716.599,66 (Pnae, peça 1, p. 96) , perfazendo o montante de R$ 4.212.974,11, sendo que R$ 4.030.873,24 teriam sido direcionados ao pagamento de duodécimos do TJAP, por força do MS 001716-19.2014.8.03.0000, que tramitou junto a própria justiça estadual amapaense.
No corpo do Ofício 943/CG (peça 1, p. 10) , endereçado ao MPF/AP, o Governo do Amapá afirma ter devolvido a quantia de R$ 4.003.485,01 aos cofres públicos (Pronatec/2014 + Pnae/2014) . A tabela anexa ao citado ofício, porém, traz a coluna "valor devolvido pelo GEA", cujo somatório seria R$ 4.089.534,81, quando considerada também a devolução referente ao programa "Mobiliar escola EM integrado-PAR Conv. 75.0019/08" (conta corrente 6324-x) (peça 1, p. 11-13 e peça 1, p. 20) .
Em que pese esta unidade técnica ter diligenciado o Governo do Amapá, até o momento não foram encaminhadas as cópias das ordens bancárias comprobatórias das devoluções. Também não foram identificadas as devoluções nos extratos bancários acostados à peça 1, p. 14-120.
Ainda segundo a planilha anexa ao Ofício 943/CG, o Estado do Amapá informa sobre bloqueios judiciais em contas específicas de outros programas federais da Educação, que somados aos saques do Pnae e Pnate (2014 e 2015) , totalizam R$ 16.259.272,90. Ou ainda R$ 18.059.286,66, quando descontadas as devoluções e atualizados os valores (peça 1, p. 13) .
A fim de facilitar a localização dos documentos e evidências, a instrução preliminar especificou o conteúdo da peça 1 (petição inicial e anexos) , como consta do Quadro 1 a seguir:
	QUADRO 1- ESTRUTURA E CONTEÚDO DA PEÇA 1 DO TC Processo 017.164/2020-0

	P.
	ORDEM SEQUENCIAL DOS DOCUMENTOS

	1-2
	Ofício da Procuradoria da República no Amapá

	3-9
	Nota Técnica 931/2016 - CGU/AP

	10-20
	Ofício 943/2017-CG/AMAPÁ

	21-77
	Extrato da conta 5223-X (PNATE) , de janeiro/2014 a março/2016

	78-120
	Extrato da conta 6351-7 (PNAE) , de janeiro/2014 a fevereiro/2016

	121
	Ofício 793/2016-ADINS/GAB/SEED/AMAPÁ

	122-148
	Demonstrativos de bloqueios BACENJUD na conta 5.223-X (PNATE) , exercícios 2011 a 2016

	149-166
	Demonstrativos de bloqueios BACENJUD na conta 6.351-7 (PNAE) , exercícios 2011 a 2016

	167
	Ofício 1.670/2016 - GAB/SEED/AMAPÁ

	169-831
	Decisões, alvarás, peças esparsas e recursos nas múltiplas ações judiciais que ensejaram os saques nas contas específicas de repasses, convênios e congêneres

Diante dos fatos e das análises empreendidas, esta unidade técnica propôs conhecer da representação e realizar diligência ao Governo do Amapá, ao FNDE e ao Banco do Brasil (peça 12, p.13-16) . As propostas foram referendadas pela SecexEducação e autorizadas por despacho do Ministro Relator Vital do Rêgo (peças 13 e 14) .
Após a análise das respostas encaminhadas, foi elaborada instrução preliminar com uma série de propostas de encaminhamento, contendo diligências, recomendações e ciências aos órgãos citados. Tal instrução foi disponibilizada na íntegra aos destinatários das deliberações, para a apresentação de comentários sobre as propostas formuladas, conforme orientação da Resolução-TCU 315/2020.
EXAME TÉCNICO
Conforme despachos de conclusão das comunicações processuais (peças 53 e 73) , todas foram concluídas com validade da ciência dos responsáveis. Com exceção do Governo do Amapá, que não encaminhou comentários acerca das propostas preliminares de deliberação, todos os demais ofícios, de diligência e destinados aos comentários dos gestores, foram respondidos.
A partir da conferência dos demonstrativos de transferências judiciais apresentados pelo Banco do Brasil (Agência 3.575-0) (peça 1, p. 122-166) , a instrução anterior identificou que foram feitos bloqueios e saques judiciais na conta específica do Pnate, nos exercícios de 2011, 2013, 2014, 2015 e 2016, e do Pnae, nos exercícios de 2014 e 2016, no valor total de R$ 4.736.222,71.
Com base nesse universo, foram elaborados os Quadros 3 e 4 (peça 12, p. 4-6) com as penhoras judiciais no Pnate e no Pnae, conhecidas até aquele momento.
Complementarmente, a partir de informações disponibilizadas pelo Ofício 943/2017-CG/AMAPÁ (peça 1, p. 10-20) , foi elaborado o Quadro 7 (peça 12, p. 9-10) , contendo saques e bloqueios judiciais realizados em outras contas bancárias vinculadas a programas, convênios e repasses federais, diferentes do Pnae e Pnate, no total de R$ 18.925.202,64.
As diligências realizadas ao FNDE e ao Governo do Estado do Amapá foram balizadas pelos referidos quadros e requisitaram informações sobre as medidas administrativas já adotadas, a apresentação de comprovantes de recolhimento, extratos bancários e memória de cálculo de atualizações financeiras.
A diligência direcionada ao Banco do Brasil requisitou o envio de registros de transferências de valores por ordens judiciais (via Bacenjud ou outros sistemas de penhora on line) realizadas em todas as contas bancárias discriminadas no Quadro 7.
Resposta encaminhada pelo Governo do Estado do Amapá
O Governo do Amapá, notificado através do Ofício 52535/2020-TCU/Seproc (peça 17) , posteriormente reiterado pelo Ofício 68542/2020-TCU/Seproc (peça 38) , apresentou resposta por meio do Ofício 060101.0008.2693.0082/2021 Gab-ADJ-JUD-Gab Gov (peças 51 e 52) .
Inicialmente, alega que os bloqueios e saques judiciais prejudicaram o governo, na medida em que dificultaram a devida prestação de contas ao FNDE e, como consequência, provocaram a suspensão do recebimento de novos repasses, impondo grave ônus aos serviços públicos de educação (peça 52, p. 29-33) .
Apresenta novo cálculo, realizado pela Secretaria de Estado da Educação do Amapá (SEED/AP) , para o montante de bloqueios e saques realizados nas contas bancárias da pasta, no montante de R$ 31.561.981,52, que atualizados até 17/10/2019 e descontada a devolução de R$ 3.559.710,84, chegam a R$ 39.464.917,48 (peça 52, p. 8) .
Do valor total bloqueado (sem atualização) , R$ 19.867.716,91 estão vinculados a programas, convênios e termos de compromisso, R$ 4.412.793,54 se referem a bloqueios em conta do Fundeb, entre 2007 e 2020, e R$ 7.281.471,07 estão vinculados ao Salário Educação, distribuídos ao Amapá em razão da quota parte que o estado tem direito, segundo a Lei 9.766/1988 (peça 52, p.10-13) .
Diante desse cenário, o Governo do Amapá adotou duas medidas: uma de âmbito judicial e outra administrativa. Na esfera judicial, ingressou, ainda em 2017, com uma Ação de Descumprimento de Preceito Fundamental - ADPF 484 (peça 54) perante o Supremo Tribunal Federal (STF) , com pedido de cautelar. Além disso, protocolou uma Ação Civil Originária também no STF - ACO 3347 TP/DF (Rel. Ministra Cármen Lúcia) - que suspendeu temporariamente a situação de inadimplência do Estado, até o julgamento definitivo da ação (peça 52, p. 32 e peça 55, p. 99-103 e 149) .
Em relação à ADPF 484, o Relator Ministro Luiz Fux deferiu a cautelar para suspender as decisões da justiça e determinou a devolução dos valores bloqueados e sacados das contas específicas (peça 56) . Posteriormente, em 4/6/2020, o STF declarou, no mérito, a inconstitucionalidade de decisões da justiça que determinaram o bloqueio de verbas destinadas à educação (peça 54, p. 131) .
Concomitantemente, deu-se início às tratativas junto ao FNDE, a fim de regularizar as prestações de contas, acertar a devolução dos recursos às contas específicas e, com isso, reestabelecer o fluxo de transferências federais suspensas em razão dos sequestros judiciais e de outras irregularidades na execução dos recursos (peça 52, p. 34) .
Em decorrência dos entendimentos com o FNDE, a Procuradoria Geral do Estado do Amapá protocolou um requerimento de instauração de procedimento conciliatório, para reposição parcelada dos valores referentes aos bloqueios judiciais, na Coordenação Geral da Câmara de Conciliação e Arbitragem da Advocacia Geral da União (AGU) (peça 52, p. 34-37 e peça 55) .
Em razão do pedido, foi instaurado o Processo NUP 00688.000100/2020-14 perante a AGU, sob a responsabilidade do Advogado da União Sr. Jarbas dos Reis (peça 55) . Após notificados, o Governo do Amapá e o FNDE informaram o interesse na conciliação e designaram interlocutores para realizar as tratativas (peça 55, p.166, 173) . No âmbito do FNDE, foi designado o Sr. Bruno Pereira Ribeiro, Coordenador-Geral de Acompanhamento de Prestação de Contas, e no Amapá, o Sr. Davi Evangelista, Procurador do Estado do Amapá.
Por fim, o Governo do Amapá solicita, por intermédio da Procuradoria Geral do Estado, habilitação como parte no presente processo e o sobrestamento destes autos por prazo não inferior a 180 dias, para fins de prosseguimento da conciliação em curso com a AGU (peça 52, p. 6) .
Análise
Em relação ao pedido de habilitação da Procuradoria do Estado do Amapá como parte no processo, entende-se perfeitamente possível, na medida em que o próprio ente figura como responsável e, consequentemente, parte no processo (art. 144 RI/TCU) .
Portanto, propõe-se informar ao Estado do Amapá que os procedimentos relativos à habilitação de procuradores nos processos de controle externo no âmbito do TCU são regulamentados pela Portaria-TCU 190/2020, que, por meio do art. 4º, dispensa os procuradores de órgãos da Administração Pública, que possuam representação por força de lei, da apresentação da documentação elencada pelo art. 3° da referida portaria e a habilitação deve ser realizada de forma remota por meio de serviço digital específico disponível no Portal do TCU.
O levantamento feito pela SEED/AP, atualizado até 17/10/2019, contendo bloqueios judiciais no montante de R$ 31.561.981,52 (peça 52, p. 8) não corresponde ao valor efetivamente devido aos cofres públicos federais, isto porque foram incluídos nos cálculos valores bloqueados das contas bancárias do Fundeb e do Salário Educação, que não estão sob a competência federal. De acordo com o Amapá (peça 52, p. 14-20) , os recursos do Fundeb sofreram bloqueios e saques judiciais nos exercícios de 2015 a 2019.
Durante esse período, entretanto, o estado do Amapá não recebeu complementação da União ao Fundeb, pois o Valor Anual por Aluno (VAAF) do estado esteve acima do valor mínimo nacionalmente estipulado.
Diante disso, a União e, consequentemente o TCU, não têm competência para fiscalizar os recursos do Fundeb transferidos ao estado do Amapá. Tais recursos se agregam aos cofres estaduais e estão sob a competência dos respectivos Tribunal de Contas do Estado e/ou dos Municípios.
De outro modo, quando há a complementação da União ao fundo, a jurisprudência deste Tribunal sempre caminhou no sentido de que a fiscalização da aplicação dos recursos do Fundeb é da competência concorrente entre o Tribunal de Contas da União e o Tribunal de Contas do Estado e/ou dos Municípios.
Os recursos do Salário Educação, sacados judicialmente entre os exercícios de 2014 a 2019 (peça 52, p. 21-24) , foram repassados pela União ao estado do Amapá à título da quota parte que os entes subnacionais têm direito, por força dos §5º e §6º do art. 212 da Constituição Federal de 1988, do art. 2º da Lei 9.766/1998 e do art. 15, caput, §1º, II da Lei 9.424/1996.
Por se referir à transferência constitucionalmente destinada aos entes subnacionais, que o aplicam diretamente no financiamento de ações de MDE, no âmbito da educação básica, estão sob a competência fiscalizatória dos Tribunal de Contas do Estado e/ou dos Municípios.
Logo, não cabe atuação desta Corte de Contas em relação aos bloqueios e saques judiciais realizados em contas bancárias específicas do Fundeb (exercícios de 2015 a 2019) e da cota estadual do Salário Educação (exercícios 2014 a 2019) do Governo do Amapá, que são de competência das instâncias de controle estaduais (Acórdão 2873/2011-TCU-Plenário, Acórdão 3686/2014-TCU-Segunda Câmara, art. 212, §5º e §6º da Constituição Federal de 1988, art. 2º da Lei 9.766/1998 e art. 15, caput, §1º, II da Lei 9.424/1996) . Tal fato deverá ser informado ao Governo do Amapá, ao FNDE, à Advocacia Geral da União (AGU) e ao Tribunal de Contas do Estado do Amapá (TCE-AP) .
Adicionalmente, conforme será visto adiante, os valores levantados pela SEED/AP não contemplam outros débitos apurados pelo FNDE nos processos de prestação de contas, relacionados a irregularidades diversas na execução dos recursos, que não necessariamente estão relacionados aos bloqueios e saques judiciais, mas que podem resultar na inscrição do ente federativo em cadastros restritivos do governo federal e na suspensão de repasses federais.
De fato, existem prestações de contas em diferentes situações (peça 25) . Algumas não foram apresentadas/cadastradas pelo ente no Sigpc (omissão no dever de prestar contas) , outras foram apresentadas, mas não contam com o parecer obrigatório do Cacs/Fundeb ou aguardam análise do FNDE ou, ainda, contam apenas com o parecer técnico.
Enfim, a conciliação entre o FNDE e o estado do Amapá, com intermediação da AGU, deve considerar a fase de cada uma das prestações de contas, para definir aquelas aptas a compor o escopo da conciliação. Além das contas acometidas pelos bloqueios e saques judiciais, cabe decidir se serão incluídas outras inadimplências relacionadas a omissões no dever de prestar contas e débitos já apurados em análises conclusivas pela Autarquia. Este escopo, pelo menos à vista do que atualmente consta dos autos, ainda não se encontra delimitado.
Nesse sentido, é recomendável que o FNDE conclua a análise técnica e financeira, caso ainda não as tenha feito, das prestações de contas que comporão a conciliação, sob risco de identificar novas irregularidades e débitos posteriormente, capazes de macular as contas.
Conforme dispõe a Portaria AGU 1.099, de 28 de julho de 2008, as etapas da conciliação, em sede administrativa, de controvérsias de natureza jurídica entre a Administração Pública Federal e a Administração Pública dos Estados ou do Distrito, no âmbito da AGU, devem ser instruídas com o entendimento jurídico do solicitante (no caso o Governo do Amapá) , com a análise dos pontos controvertidos e com a cópia dos documentos necessários ao deslinde da controvérsia.
Impõe-se necessário, portanto, que a Secretaria de Controle Externo da Educação (SecexEducação) seja informada, pari passu, sobre o deslinde do processo conciliatório e tenha conhecimento dos documentos que o compõe.
Diante disso, propõe-se a autuação de processo de fiscalização do tipo ACOM para acompanhamento da formalização e execução do processo de conciliação administrativa NUP 00688.000100/2020-14, aberto perante a AGU.
Além disso, propõe-se diligenciar a Advocacia Geral da União (AGU) para que, no prazo de 60 dias, encaminhe a este Tribunal documentos e informações sobre o andamento do processo conciliatório autuado sob o NUP 00688.000100/2020-14, entre o Estado do Amapá e o Fundo Nacional de Desenvolvimento da Educação (FNDE) , se atentando em discriminar o cronograma das atividades, os programas, convênios e termos de compromisso incluídos na conciliação, bem como os valores devidos.
Diante do exposto, considerando que o Governo do Amapá, por meio do processo conciliatório NUP 00688.000100/2020-14, tem o objetivo de repor parceladamente os valores referentes aos bloqueios judiciais (peça 55, p. 105) , considerando a possibilidade de que o acerto inclua outros débitos decorrentes das análises realizadas nas prestações de contas e considerando que o processo permitirá ao Estado do Amapá reestabelecer programas federais suspensos, a autuação de processo de acompanhamento da formalização e execução deste acordo parece ser a medida mais acertada neste momento.
Resposta encaminhada pelo FNDE
O FNDE foi notificado através do Ofício 52536/2020-TCU/Seproc (peça 15) e apresentou resposta por meio do Ofício 26283/2020/Diade/Cgapc/Difin-FNDE (peças 20, 21, 25-37) .
Inicialmente, solicitou cópia da peça 1 dos autos, sob a justificativa de que apesar de ter sido disponibilizada cópia da instrução preliminar, não foram encaminhados os documentos e informações referenciados, úteis para as áreas técnicas do órgão responsáveis pelas análises técnica e financeira das prestações de contas (peça 34, p. 1) .
A autarquia encaminhou o Ofício 226283/2020/Diade contendo a situação das prestações de contas dos recursos repassados à SEED/Amapá para atender aos Programas e Projetos Educacionais (peça 25) . Entretanto, as informações apresentadas pelo ofício citado já se encontram desatualizadas, pois se referiam à situação das PC em 14 de outubro de 2020.
Novas informações trazidas ao processo por ocasião dos comentários dos gestores (peças 64-67 e 69-71) , apresentados na data de 8/10/2021, e consultas realizadas ao Sigpc demonstraram que houve alterações na situação das prestações de contas anteriormente informada pelo FNDE.
Conforme será visto adiante, no tópico destinado aos Comentários dos Gestores, o FNDE encaminhou informações sobre a análise técnica dos Convênios 703038/2010 e 700535/2011 (peças 66 e 67) , bem como novos pareceres técnicos acerca das PC do Pnate/2014 e 2015 (peças 70 e 71) . 
Segundo o FNDE, serão adotadas as seguintes providências em relação às PC:
Tabela 1: Providências do FNDE em função da situação das prestações de contas (peça 25) 
	Situação
	Providência

	Omissão no dever legal de prestar contas dos projetos e programas educacionais
	Exame dos pressupostos necessários à adoção das medidas de exceção previstas na Instrução Norma TCU 71/2012

	Omissão no dever legal de prestar contas dos Termos de Compromisso
	Somente os atuais gestores estão com acesso ao Simec para prestar contas. A Diretoria de Tecnologia e Inovação (Dirti/FNDE) está desenvolvendo o módulo para viabilizar a notificação eletrônica dos ex-gestores responsáveis por prestar contas

	Prestações de contas com parecer financeiro
	As prestações de contas que já tenham sido objeto de análise financeira, mas sem menção aos bloqueios e saques judiciais, serão reanalisadas

	Prestações de contas apenas com parecer técnico
	A Coordenação Geral de Acompanhamento de Prestações de Contas (CGPAC) fará a análise financeira considerando as informações sobre os bloqueios e saques judiciais

Análise
De pronto, propõe-se encaminhar ao FNDE cópia desta instrução e da peça 1 destes autos, em complemento à instrução preliminar anteriormente disponibilizada, para fins de subsidiar as áreas técnicas da autarquia quanto à análise das prestações de contas referenciadas neste processo.
Sabe-se de longa data que a capacidade operacional do FNDE de analisar conclusivamente as prestações de contas não acompanha o volume autuado anualmente na autarquia. É cediço também que o sistema Sigpc ainda não logrou êxito em implementar todas as funcionalidades necessárias à análise automática das prestações de contas. Entretanto, guardadas as devidas justificativas, constata-se o decurso do prazo normativo para que diversas prestações de contas, entre as acima destacadas, estivessem devidamente analisadas.
Em relação ao Pnate/2014 e Pnate/2016, por exemplo, o Cacs/Fundeb tinha 45 dias, a contar do término do prazo para envio da prestação de contas pela EEx, para emissão do parecer conclusivo sobre as prestações de contas (art. 24 da Resolução CD/FNDE 5/2020) . Como isso não foi feito, o FNDE diligenciou o presidente do colegiado e notificou o secretário de Estado da Educação do Amapá. Entretanto, passados mais de trinta dias da ciência, sem a devida regularização das pendências, o FNDE deveria ter registrado no Sigpc a omissão ou a não aprovação da prestação de contas, registrado a inadimplência no sistema e adotado as medidas administrativas para instauração da TCE (art. 26, §1º, da Resolução CD/FNDE 5/2020) .
Nesse sentido, propõe-se dar ciência ao FNDE de que o decurso dos prazos processuais para apresentação das prestações de contas pelo Estado do Amapá ou para saneamento de irregularidades já constatadas pela autarquia obriga o FNDE a adotar as medidas administrativas para notificação dos responsáveis inadimplentes; declaração de omissão, caso não haja resposta tempestiva; análise e, constatado débito, encaminhamento para fins de instauração da Tomada de Contas Especial, conforme prazo limite de 180 dias estipulado pelo art. 4º, § 1º da IN TCU 71/2012, sob pena de multa prevista à autoridade responsável pela omissão (art. 58, II, da Lei 8.443/1992) , sem prejuízo da aplicação das demais penalidades previstas em lei.
De acordo com informação do FNDE, a prestação de contas do Projovem Urbano/2012 aguarda parecer técnico da Diretoria de Políticas e Diretrizes da Educação Básica do Ministério da Educação (DPD/SEB/MEC) . Nesse sentido, para incluí-la no escopo da conciliação é recomendável que sejam concluídas as análises técnica e financeira. Logo, considerando o art. 19, § 4º da Resolução CD/FNDE 60/2011 estabelece o prazo de até trinta dias úteis contados a partir do seu recebimento para análise técnica, propõe-se dar ciência à Secretaria de Educação Básica do MEC que o prazo normativo concedido para a conclusão da análise técnica da prestação de contas do Projovem Urbano/2012, Processo 23034.002241/2019-10, do Estado do Amapá, se encontra expirado, conforme art. 19, § 4º e § 5º da Resolução CD/FNDE 60/2011.
Por fim, propõe-se recomendar ao FNDE que notifique os ex-gestores da Secretaria de Estado da Educação do Estado do Amapá, responsáveis por prestar contas dos Termos de Compromisso, utilizando de outros meios, enquanto o módulo do Simec não seja concluído pela Dirti/FNDE.
Resposta encaminhada pela Superintendência do Banco do Brasil no Estado do Amapá
O Banco do Brasil foi notificado através do Ofício 52537/2020-TCU/Seproc (peça 18) , posteriormente reiterado pelo Ofício 68545/2020-TCU/Seproc (peça 39) e apresentou resposta por meio do Ofício Cenop SJ: 2020/48960995 (peças 45 e 46) .
Foram encaminhados os registros de transferências por ordem judicial das contas bancárias pormenorizadas pela diligência (peça 12, p.16) .
Análise
Ao comparar o valor dos saques judiciais informados no quadro 7 (peça 12, p.9-10) da instrução preliminar com os registros encaminhados pelo Banco do Brasil, foram constatados mais saques no Programa Brasil Alfabetizado (conta 5.917-X) que o anteriormente informado no respectivo quadro. No caso, foram transferidos R$ 988.699,91 por ordem judicial, segundo o Banco do Brasil, e não R$ 776.226,66, como consta da instrução anterior.
Considerando que essa informação não consta dos autos do Processo NUP 00688.000100/2020-14, cabe informar ao Governo do Amapá, ao FNDE e à AGU que a Conta Bancária 5.917-X, Agência 3575-0, Banco do Brasil, relacionada ao Programa Brasil Alfabetizado foi objeto de bloqueios e saques judiciais no valor total de R$ 988.699,91 (Datas: 5/7/2013 e 5/12/2014) , a fim de esta informação seja considerada no âmbito da conciliação administrativa ora em curso.
Além disso, foram feitos mais saques judiciais no Pronatec (conta 7.030-0) que o anteriormente informado por meio do Quadro 7 (R$ 2.973.510,84) . No caso, foram transferidos por ordem judicial R$ 3.834.404,08, segundo o Banco do Brasil (Datas: 20/9/2014, 30/12/2014, 21/9/2016, 27/6/2017) . Como este é o valor informado pelo Estado do Amapá no Processo NUP 00688.000100/2020-14 (peça 55, p.74) , diferentemente da conta do Brasil Alfabetizado, aqui não há a necessidade de medidas adicionais e/ou de informação aos pactuantes da conciliação administrativa.
Cumpre ressaltar que além dos bloqueios e saques judiciais presentes no Quadro 7, que embasaram a diligência ao Banco do Brasil, existe informação nos autos, de autoria do Estado do Amapá, que dão notícia de outros bloqueios nas seguintes contas bancárias da Agência 3575-0. Tais valores também foram considerados no Processo NUP 00688.000100/2020-14 (peça 52, p. 9-13 e peça 55, p. 74-78) :
Conta 6.351-7 - Pnae/2017 (Data 27/6/2017) , no valor de R$ 676.162,34;
Conta 17.056-9 - Convênio 43335/1999 -Programa Dinheiro Direto na Escola (datas 19/7/2016 e 11/8/2017) , no valor de R$ 293.030,00; e
Conta 6.589-7 - Medida Provisória 484/2010 - Fortalecimento da Educação Básica (data 18/12/2014) , no valor de R$ 751.741,63.
Estágio atual do processo conciliatório NUP 00688.000100/2020-14
De acordo com o Ofício 37/2020-Procuradoria do Estado do Amapá em Brasília (peça 55, p.104) , datado de 17/9/2020, o estado do Amapá se predispôs a devolver R$ 68.688.156,10, em 28 parcelas de R$ 2.453.148,43.
Entretanto, durante reunião datada de 16/4/2021, entre o mediador da AGU e representantes do FNDE, foi registrada a necessidade de que o Estado do Amapá delimite o objeto da mediação, pois o valor mencionado não corresponde ao débito efetivamente devido pelo estado do Amapá, quando consideradas todas as inadimplências registradas nos sistemas do FNDE (Termo de Reunião 00117/2021/CCAF/CGU/AGU - peça 55, p.173) .
Por meio do Ofício_In 5383/2021/SEDIE (peça 55, p.176) , datado de 12/5/2021, o FNDE informou à Coordenação de Contencioso da AGU sobre a necessidade de divisão das transferências em dois grupos:
o grupo dos débitos já apurados nas análises de prestações de contas e passíveis de inscrição de inadimplência e o grupo dos débitos levantados pela Secretaria de Estado de Educação, em razão de bloqueios judiciais verificados nas contas correntes, mas ainda não levantados na fase de análise de prestação de contas, com o intuito de prevenir novas inscrições de inadimplência motivadas por esses bloqueios
Na ocasião, o FNDE relacionou os programas, convênios e termos de compromisso que sofreram bloqueios e saques judiciais, em conformidade com o que fora apresentado pelo Amapá.
Sem se limitar aos processos objeto dos bloqueios e saques judiciais, relacionou todos os programas/convênios e termos de compromisso em situação de "inadimplente" junto ao FNDE, cujas análises foram levadas a efeito em âmbito financeiro. E por fim, relacionou os programas/convênios e termos de compromisso em situação de "inadimplente"	 junto ao FNDE (omissão no dever de prestar contas) , cujas medidas em âmbito da CGAPC ainda não haviam sido finalizadas (peça 55, p. 176-178) .
Adicionalmente, para as prestações de contas que já haviam sido objeto de análise financeira, o FNDE apresentou os demonstrativos de débito, atualizados até 11/5/2021 (peça 55, p.268-458) .
Atualmente, aguarda-se uma posição do Governo do Amapá sobre a delimitação do escopo das prestações de contas que serão objeto do processo conciliatório, para que a conciliação se encaminhe para um desfecho.
COMENTÁRIOS DOS GESTORES
Os arts.14 e 15 da Resolução-TCU 315/2020 definem que a unidade técnica instrutiva deve oportunizar aos destinatários das deliberações a apresentação de comentários acerca das propostas preliminares de recomendação e/ou determinação, principalmente sobre as consequências práticas da implementação e eventuais alternativas. De forma geral, a manifestação é viabilizada mediante o envio da íntegra da instrução ao jurisdicionado. 
Foram expedidos os Ofícios 56084, 56085 e 56083/2021-TCU/Seproc, solicitando a apresentação dos comentários do FNDE, AGU e Governo do Amapá (peças 59, 60 e 63) . Os comentários do FNDE foram juntados às peças 64, 65, 66, 67 e 69, 70 e 71 e os da AGU à peça 68. O Governo do Amapá não respondeu o ofício, fato que não impede a continuidade do processo.
O FNDE informou que não há, por parte da Coordenação Geral de Acompanhamento de Prestação de Contas (CGAPC) , objeções ou complementação sobre a instrução preliminar apresentada (peça 64) . A CGAPC é vinculada à Diretoria Financeira do FNDE, responsável pela análise financeira, parecer conclusivo e, se for o caso, a instauração de Tomada de Contas Especial.
Informou que a Coordenação-Geral de Infraestrutura Educacional (CGEST) , vinculada à Diretoria de Gestão, Articulação e Projetos Educacionais (Digap) , é responsável pela análise técnica da prestação de contas dos recursos financeiros repassados aos entes federados para implementação de ações de infraestrutura física escolar, que abrangem a construção, reforma e ampliação de unidades de ensino, pactuadas por meio do Plano de Ações Articuladas (PAR) . Enquanto a Coordenação-Geral de Programas Especiais (CGPES) é responsável pela análise técnica da prestação de contas dos recursos financeiros repassados aos entes federados para implementação de ações relacionadas à aquisição de mobiliários, equipamentos, materiais, dentre outras, pactuadas por meio do PAR.
A CGEST/FNDE não trouxe quaisquer informações que demonstrassem avanços na análise técnica dos repasses financeiros sobre sua responsabilidade (peça 65, p. 3) . Por outro lado, a CGPES encaminhou os Pareceres 546 e 626/2021/DAAPC/CAAPC/CGPES/DIGAR, contendo as análises técnicas dos Convênios 703038/2010 (peça 66) e 700535/2011 (peça 67) , ambos pela reprovação, por inexecução do objeto. Frisa-se, contudo, que nos dois casos, houve devolução de recursos ao FNDE, cabendo à Difin se pronunciar quanto à análise financeira e conclusiva da PC. 
A Coordenação de Apoio ao Transporte (Coate) encaminhou os Pareceres 245/2021 e 246/2021/COATE/CGAME/DIRAE, contendo as análises técnicas do Pnate/2014 e 2015, pela aprovação com ressalvas, devido à ausência do Parecer do Cacs/Fundeb sobre a prestação de contas, somado às irregularidades apontadas no presente processo (TC Processo 017.164/2020-6) . 
Ambos os pareceres técnicos, elaborados dia 14/10/2021, ressalvaram as contas por falta do parecer do Cacs/Fundeb. Contudo, consulta ao Sigpc demonstrou que o Cacs/Fundeb registrou os pareceres posteriormente, no dia 22/11/2021. De qualquer forma, as prestações seguem para a análise financeira e conclusiva.
A seguir são apresentadas as informações atualizadas sobre a situação das prestações de contas listadas no Ofício 226283/2020/Diade (peça 25) , anteriormente encaminhado pelo FNDE:
	Programa/Exercício
	Situação da prestação de contas

	Pnate/2011 
	Prestação de contas registrada no Sigpc. Existência de parecer conclusivo do Cacs pela aprovação. Parecer Técnico 2011/2017/Coate pela Aprovação com Ressalvas (peça 3, p.5) .  Aguarda análise financeira no âmbito da CGAPC/Difin e emissão de parecer conclusivo.

	Pnate/2013
	Prestação de contas registrada no Sigpc. Existência de parecer conclusivo do Cacs pela Aprovação com ressalvas. Parecer Técnico 2018/2017/Coate pela Aprovação com Ressalvas (peça 3, p.13) . Aguarda análise financeira no âmbito da CGAPC/Difin e emissão de parecer conclusivo.

	Pnate/2014
	Prestação de contas registrada no Sigpc. Existência de parecer conclusivo do Cacs pela Aprovação, enviado dia 20/11/2021. Parecer Técnico 245/2021/COATE/CGAME/DIRAE, concluindo pela Aprovação com Ressalvas (peça 70) . Parecer conclusivo Cacs enviado posteriormente ao parecer técnico, na data de 22/11/2021, pela aprovação. Aguarda análise financeira no âmbito da CGAPC/Difin e emissão de parecer conclusivo.

	Pnate/2015
	Recebimento intempestivo da Prestação de Contas, ocorrido após a instauração de Tomada de Contas Especial no âmbito do TCU (TC Processo 026.987/2018-0) . Nota Técnica 117/2019, pela impugnação de valor (R$ 1.852.456,52) . Prestação de Conta incapaz de elidir as pendências. Reanálise Técnica do FNDE, Parecer 246/2021/COATE/CGAME/DIRAE, concluindo pela Aprovação com Ressalvas (peça 71) . Parecer conclusivo Cacs enviado posteriormente ao parecer técnico, na data de 22/11/2021. Aguarda análise financeira no âmbito da CGAPC/Difin e emissão de parecer conclusivo.

	Pnate/2016
	Prestações de contas registradas no Sigpc. Cacs/Fundeb enviou o parecer conclusivo pela aprovação, somente no dia 20/11/2021. Aguarda análise. 

	Pnae/2014
	Prestação de contas registrada no Sigpc. Autos analisados, com parecer financeiro pela aprovação parcial com ressalva e débito apurado de R$ 1.797.214,47. A análise considerou as constatações feitas em relatório de fiscalização da CGU, que mencionou os bloqueios judiciais. Responsáveis notificados para recolhimento do débito. Termo de Instauração de TCE 348/2021.

	Pnae/2016
	Prestações de contas registradas no Sigpc. Foi objeto de análise técnica por meio do Parecer 476/2019/DIAPC, pela aprovação com ressalvas. Aguarda análise financeira no âmbito da CGAPC/Difin e emissão de parecer conclusivo.

	Convênio 700.208/2008
	Prestações de contas registradas no Sigpc no dia 7/1/2020. Autos restituídos à Coapc para providências, tendo em vista o envio intempestivo da PC no Sigpc. Situação da Medida de Exceção no SiGPC alterada de "Interna FNDE - Aguardando análise" para "Interna FNDE - Manifestação FNDE em documentação intempestiva".

	Projovem (Urbano) /2012
	Prestação de contas registrada intempestivamente no Sigpc no dia 7/10/2019. Aguarda parecer técnico da Diretoria de Políticas e Diretrizes da Educação Básica do Ministério da Educação (DPD/SEB/MEC) . Posteriormente, será feita a análise financeira pela Coordenação Geral de Acompanhamento de Prestações de Contas (CGAPC/FNDE) . 

	Programa Brasil Alfabetizado/2006*
	Prestação de contas registrada no Sigpc. Houve parecer conclusivo pela aprovação parcial com ressalva e débito de R$ 485,31. Valor insuficiente para inclusão no Cadastro Informativo de Créditos não Quitados do Setor Público Federal (Cadin) . Aguardando consolidação com outros débitos para instauração de TCE. As análises não mencionam as penhoras judiciais, tampouco eventual devolução de recursos.

	Programa Brasil Alfabetizado/2008*
	Prestação de contas registrada no Sigpc. Aguardando análises técnica e financeira.

	Pronatec/2014
	Prestação de contas registrada no Sigpc. Houve parecer conclusivo pela aprovação parcial com ressalva. A análise evidenciou que a Seduc/Amapá providenciou a devolução de R$ 2.100,000,00, de acordo com os extratos bancários de 2015. Entretanto, foi apurado débito remanescente no valor de R$ 1.898.672,98. Análise de documentação superveniente. Revisão do Parecer Conclusivo 3276/2018/DAESP/COPRA/CGAPC/DIFIN. Novo Parecer Conclusivo 1159/2021/DAESP/COPRA/CGAPC/DIFIN pela aprovação com ressalva, não aprovação de R$ 1.041.002,01. Concessão de 30 dias para adoção de providências pela jurisdicionada. Ofício nº 33385/2021/Daesp/Copra/Cgapc/Difin-FNDE datado de 27/12/2021.

	PEJA/2013
	Prestação de contas registrada intempestivamente no Sigpc, na data de 19/11/2021. Não havia sido adotado procedimento pela Cotce em relação ao débito apurado. Autos restituídos à Difin para análise. Parecer Cacs/Fundeb ainda não finalizado.

	Termo de Compromisso PAC2 3.630/2012
	Termo de Instauração de TCE 11/2021-TCE DIREC/COTCE/CGAPC/DIFIN/FNDE, datado de 19/1/2021. Recibo intempestivo da prestação de conta, no dia 12/01/2022. Contas Adimplentes, aguardando análise.

	Termo de Compromisso PAR 7.937/2013 (Processo 23400.011859/2012-89) 
	Termo de Compromisso objeto de instauração de Tomada de Contas Especial - TCE mediante o Processo 23034.022793/2021-69, sendo autuado no TCU sob o TC Processo 042.885/2021-3 (sem deliberação até o momento) . Apresentação intempestiva da PC. Autos encaminhados à COAPC para elaboração de nota técnica.

	Termos de Compromisso PAR 7.636/2013, 6.638, 7.641/2012 e 7.635/2013**
	Prestações de contas não registradas no Sigpc. Decurso de prazo de Notificação - Inadimplente. Responsáveis notificados pela omissão no dever legal de prestar contas. Não houve resposta.

	Termos de Compromisso PAR 6.456/2012 e 7.638/2012***
	Prestações de contas não registradas no Sigpc (prazo expirado em 31/8/2018) . Responsáveis notificados pela omissão no dever legal de prestar contas. Entretanto, não houve resposta.

	Convênio 750.019/2008
	Prestações de contas registradas intempestivamente no Sigpc, no dia 8/1/2020. Despacho DIESP 1787963/2020 encaminha a PC para área técnica (DAAPC) para análise técnica.

	Convênio 658.360/2009
	Prestações de contas registradas intempestivamente no Sigpc, no dia 8/1/2020. Despacho DIESP 2471647/2021 encaminha a PC para área técnica (DAAPC) para análise técnica.

	Convênio 700.535/2011**
	Prestação de contas registrada intempestivamente no Sigpc, no dia 15/1/2020. Parecer 626/2021/DAAPC/CAAPC/CGPES/DIGAP pela reprovação por inexecução do objeto. Houve devolução de recursos ao FNDE. Pendente de análise financeira, que deve se pronunciar a respeito da adequação dos valores devolvidos.

	Convênio 703.038/2010**
	Prestação de contas registrada intempestivamente no Sigpc, no dia 15/1/2020. Parecer 546/2021/DAAPC/CAAPC/CGPES/DIGAP pela reprovação por inexecução do objeto. Houve devolução de recursos ao FNDE. Pendente de análise financeira, que deve se pronunciar a respeito da adequação dos valores devolvidos.

	Convênio 806.023/2007
	Prestação de contas registrada no Sigpc. Parecer Conclusivo 1061/2017/DIESP/COAPC/CGAPC/DIFIN pela aprovação parcial com ressalva e débito apurado de R$ 863.355,93. A análise não mencionou os sequestros judiciais ou devolução de recursos. Responsáveis notificados e orientados a recolher o débito apurado. Não consta resposta dos responsáveis.

	Termo de Compromisso PAR 7.387/2012 (processo 23400010224201264) 
	Prestação de contas não registradas no Simec.

*Não encontrada no Sigpc
** Conforme situação informada pelo FNDE (peça 65, p.4) e consulta ao Sigpc
*** Conforme situação informada pelo FNDE em 14/10/2020 (peça 20) e consulta ao Módulo Par2/Simec
Conforme tabela acima, estão em curso diversas medidas administrativas no âmbito do FNDE para conclusão das análises técnicas e financeiras das PC. Foram constatados nos últimos meses o registro intempestivo de prestação de contas no Sigpc, como também de pareceres do Cacs/Fundeb.
Cabe ressaltar que, conforme pontuado no parágrafo 68, existem outros programas/convênios e termos de compromisso em situação de "inadimplente" junto ao FNDE, não listados na tabela acima, cujas medidas em âmbito da CGAPC ainda não foram finalizadas, podendo ter reflexos no acordo de conciliação.
Em relação aos comentários da AGU, o órgão foi destinatário, junto com o FNDE e o Governo do Amapá, da seguinte recomendação:
recomendar ao Governo do Amapá e ao FNDE e à AGU que considerem incluir no escopo do processo conciliatório NUP 00688.000100/2020-14 somente prestações de contas com análise técnica e financeira concluídas, de forma a evitar que outros débitos sejam identificados posteriormente à conciliação, podendo resultar em supervenientes medidas de exceção e inclusão do ente federativo em cadastros restritivo
A recomendação preliminar também havia sido dirigida ao Governo do Amapá e ao FNDE, com vistas a impeli-los a adotar as medidas administrativas para o envio e a regularização das prestações de contas pendentes, bem como para analisar técnica, financeira e conclusivamente as prestações de contas, declarando a omissão e instaurando a Tomada de Contas Especial, quando for o caso. 
Entretanto, como a AGU infirma que o procedimento de conciliação objeto do NUP 00688.000100/2020-14 será composto apenas por prestações de contas com análise técnica e financeira concluídas, não há por que manter a recomendação. 
Logo, propõe-se que a recomendação não conste da proposta de encaminhamento.
CONCLUSÃO
Cuidam os autos de representação interposta pelo Ministério Público Federal acerca de bloqueios e saques em diversas contas específicas de programas federais de educação do Estado do Amapá, em razão de ordens da Justiça Estadual e Trabalhista (parágrafo 1) .
As análises realizadas na primeira instrução preliminar (peça 12) permitiram sintetizar as informações até então presentes aos autos em quadros que identificaram os programas acometidos pelos saques judiciais, os valores sacados e a situação das prestações de contas junto ao FNDE. Ao concluir pela necessidade de informações adicionais, foram feitas diligências ao Governo do Amapá, ao FNDE e ao Banco do Brasil (parágrafos 10 a 17) .
Em relação aos bloqueios e saques judiciais realizados em contas bancárias específicas do Fundeb (exercícios de 2015 a 2019) e do Salário Educação (exercícios 2014 a 2019) do Governo do Amapá, por serem recursos de competência das instâncias de controle estaduais, não cabe atuação do TCU (Acórdão 2873/2011-TCU-Plenário, Acórdão 3686/2014-TCU-Segunda Câmara, art. 212, §5º e §6º da Constituição Federal de 1988, art. 2º da Lei 9.766/1998 e art. 15, caput, §1º, II da Lei 9.424/1996) - parágrafos 30 a 36) .
Em relação aos bloqueios realizados na conta específica do Termo de Compromisso 142/2013, firmado entre Estado do Amapá e o DNIT para elaboração do projeto executivo e execução das obras de implantação e pavimentação da rodovia BR-156/AP, Trecho Sul, Lote 4, a instrução preliminar ressaltou que o TCU já havia autuado processo específico para tratar o assunto (TC Processo 000.505/2018-8) , bem como prolatado o Acórdão 151/2019-TCU-Plenário. Rel. Bruno Dantas determinando a restituição dos recursos. 
Diante disso, em que pese a presente representação ter sido conhecida por meio do Despacho do Min. Relator Vital do Rêgo (peça 14) , nesta oportunidade propõe-se considerá-la parcialmente procedente haja vista as análises realizadas nos dois últimos parágrafos.
Em relação aos demais bloqueios e saques judiciais, a resposta encaminhada pelo Governo do Amapá demonstrou seu interesse na resolução da situação de inadimplência que o estado se encontra. Na esfera judicial, ingressou com Ação de Descumprimento de Preceito Fundamental e com Ação Civil Originária junto ao STF. Na esfera administrativa, protocolou requerimento de instauração de procedimento conciliatório na Coordenação Geral da Câmara de Conciliação e Arbitragem da Advocacia Geral da União (AGU) , para reposição parcelada dos valores referentes aos bloqueios judiciais. Diante dessa medida, foi autuado o Processo NUP 00688.000100/2020-14 perante a AGU (parágrafos 22 a 26) .
Entretanto, devido à existência de outras inadimplências em prestações de contas diversas das acometidas pelos saques judiciais, bem como de omissões no dever de prestar contas em outras transferências, o débito do Estado do Amapá perante a União supera o montante original atribuído aos bloqueios e saques judiciais que ensejaram a instauração desta representação (parágrafo 37) .
Neste momento, aguarda-se a definição sobre a proposta de conciliação a ser elaborada pelo estado do Amapá perante a AGU e o FNDE, para que posteriormente se avance na delimitação do escopo e valores do processo de conciliação (parágrafos 64 a 70) .
Diante disso, propôs-se autuar processo específico de acompanhamento, para o exame periódico e concomitante dos atos de gestão relacionados ao Processo NUP 00688.000100/2020-14, em que esta Corte atuará a fim de verificar se todos os pontos e inconformidades trazidos à baila na presente representação receberão o devido tratamento, sem prejuízo de a Unidade Técnica responsável representar ao relator da matéria, em caso de desconformidade e/ou omissão (parágrafo 44) .
PROPOSTA DE ENCAMINHAMENTO
Ante todo o exposto, submetem-se os autos às considerações superiores, propondo:
a) considerar parcialmente procedente a representação (parágrafos 85 a 87) ;
b) autuar processo do tipo Acompanhamento-ACOM para realizar o exame periódico e concomitante dos atos de gestão dos órgãos envolvidos na formalização e execução do Processo de Conciliação e Arbitragem NUP 00688.000100/2020-14, aberto perante a AGU; (parágrafo 43) 
c) com fundamento no art. 250, inciso III, do Regimento Interno do TCU, recomendar ao FNDE que notifique os ex-gestores da Secretaria de Estado da Educação do Estado do Amapá, responsáveis por prestar contas dos Termos de Compromisso, utilizando de outros meios, enquanto o módulo do Simec não seja concluído pela Dirti/FNDE; (parágrafo 57) 
d) com fulcro no art. 17, § 2º, da Resolução-TCU 315/2020, autorizar que a SecexEducação realize o monitoramento da recomendação acima proposta no âmbito do processo de Acompanhamento-ACOM, cuja autuação foi proposta na alínea "b";
e) com fundamento no art. 157 do RI/TCU, realizar diligência à Advocacia Geral da União para que, no prazo de 60 dias, encaminhe a esta corte de contas, no âmbito do processo do tipo ACOM acima mencionado, documentos e informações sobre o andamento do processo conciliatório autuado sob o NUP 00688.000100/2020-14, entre o Estado do Amapá e o Fundo Nacional de Desenvolvimento da Educação (FNDE) , se atentando em discriminar o cronograma das atividades, os programas, convênios e termos de compromisso incluídos na conciliação, bem como os valores devidos; (parágrafo 44) 
f) nos termos do art. 9º da Resolução-TCU 315/2020, dar ciência ao FNDE de que o decurso dos prazos processuais para apresentação das prestações de contas pelo Estado do Amapá ou para saneamento de irregularidades já constatadas pela autarquia obriga o FNDE a adotar as medidas administrativas para notificação dos responsáveis inadimplentes; declaração de omissão, caso não haja resposta tempestiva; análise e, constatado débito, encaminhamento para fins de instauração da Tomada de Contas Especial, conforme prazo limite de 180 dias estipulado pelo art. 4º, § 1º da IN TCU 71/2012, sob pena de multa prevista à autoridade responsável pela omissão (art. 58, II, da Lei 8.443/1992) , sem prejuízo da aplicação das demais penalidades previstas em lei; (parágrafo 55) 
g) nos termos do art. 9º da Resolução-TCU 315/2020, dar ciência à Secretaria de Educação Básica do MEC que o prazo normativo concedido para a conclusão da análise técnica da prestação de contas do Projovem Urbano/2012, Processo 23034.002241/2019-10, do Estado do Amapá, se encontra expirado, conforme art. 19, § 4º e § 5º, da Resolução CD/FNDE 60/2011; (parágrafo 56) 
h) Informar ao Estado do Amapá que os procedimentos relativos à habilitação de procuradores nos processos de controle externo no âmbito do TCU são regulamentados pela Portaria TCU 190/2020, que, por meio do art. 4º, dispensa os procuradores de órgãos da Administração Pública, que possuam representação por força de lei, da apresentação da documentação elencada pelo art. 3° da referida portaria e a habilitação deve ser realizada de forma remota por meio de serviço digital específico disponível no Portal do TCU; (parágrafo 29) 
i) Informar ao Governo do Amapá, ao FNDE, à Advocacia Geral da União (AGU) e ao Tribunal de Contas do Estado do Amapá (TCE-AP) que os bloqueios e saques judiciais realizados em contas bancárias específicas do Fundeb (exercícios de 2015 a 2019) e do Salário Educação (exercícios 2014 a 2019) do Governo do Amapá devem ser perquiridos pelas instâncias de controle estaduais (Acórdão 2873/2011-TCU-Plenário, Acórdão 3686/2014-TCU-Segunda Câmara, art. 212, §5º e §6º da Constituição Federal de 1988, art. 2º da Lei 9.766/1998 e art. 15, caput, §1º, II da Lei 9.424/1996) ; (parágrafo 36) 
j) Informar ao Governo do Amapá, ao FNDE e à AGU que a Conta Bancária 5.917-X, Agência 3575-0, Banco do Brasil, relacionada ao Programa Brasil Alfabetizado foi objeto de bloqueios e saques judiciais no valor total de R$ 988.699,91 (Datas: 05/07/2013 e 05/12/2014) , a fim de que esta informação seja considerada no Processo NUP 00688.000100/2020-14; (parágrafo 61) 
k) encaminhar ao FNDE cópia desta instrução e da peça 1 destes autos, em complemento à instrução preliminar anteriormente disponibilizada, para fins de subsidiar as áreas técnicas do órgão quanto à análise das prestações de contas referenciadas nos autos (parágrafo 52) ;
l) encaminhar cópia do acórdão que vier a ser proferido ao Governo do Amapá, ao FNDE, à AGU, por intermédio da Câmara de Mediação e de Conciliação da Administração Pública Federal, vinculada à Consultoria Geral da União (CGU/AGU) , e ao representante (Procuradora da República no Estado do Amapá) , destacando que o relatório e o voto que fundamentam a deliberação encaminhada podem ser acessados por meio do endereço eletrônico www.tcu.gov.br/acordaos e que, caso tenham interesse, o Tribunal pode encaminhar-lhes cópia desses documentos sem quaisquer custos; e
m) arquivar o presente processo, nos termos do art. 169, inciso III, do Regimento Interno do TCU.
É o Relatório.

não há.

Não atuou.

REPRESENTAÇÃO. PROCURADORA DA REPÚBLICA NO ESTADO DO AMAPÁ. INDÍCIOS DE OCORRÊNCIA DE DESVIO DE FINALIDADE NA UTILIZAÇÃO DE RECURSOS DO FNDE TRANSFERIDOS AO ESTADO DO AMAPÁ POR MEIO DE CONVÊNIOS, AJUSTES E PROGRAMAS. BLOQUEIOS E SAQUES NAS RESPECTIVAS CONTAS ESPECÍFICAS POR FORÇA DE DECISÕES JUDICIAIS. CONHECIMENTO. ADPF 484. DECISÃO DO STF PELA INCONSTITUCIONALIDADE DE DECISÕES JUDICIAIS QUE DETERMINAM O BLOQUEIO DE VERBAS DESTINADAS À EDUCAÇÃO. DEVOLUÇÃO DOS VALORES AO FNDE PELO ESTADO DO AMAPÁ. INSTAURAÇÃO DE PROCEDIMENTO ADMINISTRATIVO CONCILIATÓRIO JUNTO À AGU, ENTRE O FNDE E GOVERNO DO ESTADO DO AMAPÁ. PROCEDÊNCIA PARCIAL. AUTUAÇÃO DE PROCESSO ESPECÍFICO NO TCU PARA ACOMPANHAR A CONCILIAÇÃO EM ANDAMENTO. DETERMINAÇÃO. CIÊNCIA. NOTIFICAÇÃO.

REPRESENTAÇÃO (REPR)

Secretaria de Controle Externo da Educação, da Cultura e do Desporto (SecexEducação).

Em apreciação, representação interposta por membro do Ministério Público Federal (peça 1) em que informa a utilização indevida de recursos federais repassados pelo Fundo Nacional de Desenvolvimento da Educação (FNDE) ao Estado do Amapá por meio de convênios, ajustes e programas, cujas contas específicas sofreram bloqueios e retiradas indevidas por força de reiteradas ordens do Tribunal de Justiça do Estado do Amapá - TJAP e de varas do Tribunal Regional do Trabalho da 8ª Região - TRT8, no montante de R$ 37.023.399,04, em valores atualizados até março/2020.
2. Após análise preliminar dos documentos que instruem os autos, a Secretaria de Controle Externo da Educação, da Cultura e do Desporto - SecexEducação promoveu a realização de diligências junto ao FNDE, ao Governo do Estado do Amapá e ao Banco do Brasil, por mim autorizada mediante Despacho de peça 14, para a obtenção de informações complementares necessárias ao esclarecimento dos fatos noticiados na inicial.
3. Atendidas as medidas preliminares, a unidade técnica apontou os seguintes programas, além de diversos convênios e termos de compromisso firmados na área de educação, cujos recursos foram utilizados para finalidades distintas a que se destinavam: Pnae, Pnate, Projovem Urbano, Pronatec, Brasil Alfabetizado e Peja.
4. O Governo do Estado do Amapá alegou que os bloqueios e os saques judiciais dificultaram a realização das prestações de contas de recursos recebidos do FNDE, o que provocou a suspensão de novos repasses de verbas federais, em prejuízo à execução de serviços públicos na área de educação na referida unidade da Federação.
5. Prossegue esclarecendo que, em razão de tais bloqueios e saques, ingressou, junto ao Supremo Tribunal Federal - STF, com Ação de Descumprimento de Preceito Fundamental - ADPF 484, cujo mérito, apreciado em 4/6/2020, foi pela declaração de inconstitucionalidade de decisões judiciais que determinam o bloqueio de verbas destinadas à educação, bem como atuou, junto ao FNDE, para a instauração de procedimento administrativo conciliatório, perante a Advocacia-Geral da União - AGU, com vistas à reposição parcelada dos valores referentes aos bloqueios judiciais e, assim, regularizar os repasses de verbas federais para a educação, o que resultou na autuação do processo NUP 00688.000100/2020-14.   
6. Ouvidos os gestores acerca das propostas preliminares de mérito que integravam a instrução de peça 57, a unidade técnica, em instrução final meritória às peças 74 e 75, propôs a procedência parcial da presente representação, bem como a expedição de ordens acessórias necessárias à mitigação das questões trazidas aos autos.
7. Desse modo, sugere a autuação de processo específico para o acompanhamento do processo administrativo aberto perante a AGU, NUP 00688.000100/2020-14, para conciliar os interesses do FNDE e do Estado do Amapá em relação à devolução dos valores na área da educação e que foram utilizados indevidamente, bem como a expedição de recomendação ao FNDE e ciências a este último e à Secretaria de Educação Básica do MEC, além de esclarecimentos ao Governo do Estado do Amapá, à AGU, ao FNDE e ao Tribunal de Contas do Estado do Amapá - TCE/AP.
8. Feito esse breve compêndio, passo a decidir.
9. De plano, reitero Despacho de peça 14 para conhecer da presente representação em face de observância aos requisitos admissionais previstos nos arts. 235 e 237, inciso IV, do RITCU.
10. Com relação ao mérito, acompanho, na essência, as conclusões e os encaminhamentos sugeridos pela SecexEducação, sem prejuízo de trazer a relevo as questões que reputo de maior importância para o deslinde processual.
11. Os valores levantados pela Secretaria Estadual de Educação do Amapá - SEED/AP, atualizados até 17/10/2019, e que deveriam ser restituídos aos cofres do FNDE, montaram em R$ 31.561.981,52 (peça 52, p. 8) .
12. Duas constatações chamam a atenção nesse levantamento: 
i) foram incluídos saques e bloqueios de recursos do Fundeb (R$ 4.412.793,54) , Lei 11.494/2007, e da cota estadual do Salário Educação (R$ 7.281.471,07) , Lei 9.766/1998, recursos estes que, mesmo advindo de repasses federais, estão sujeitos à fiscalização estadual, conforme jurisprudência do TCU, Acórdão 2873/2011-TCU-Plenário, Acórdão 3686/2014-TCU-Segunda Câmara, e disposições que integram os arts. 212, §§ 5º e 6º da CF/1988, 2º da Lei 9.766/1998 e 15, caput, §1º, inciso II, da Lei 9.424/1996;
ii) não foram contemplados outros valores devidos pelo Estado do Amapá ao FNDE em decorrência de irregularidades diversas na execução de recursos não relacionados a saques nem a bloqueios judiciais, conforme se observa de diversas prestações de contas mencionadas nos autos, mas que podem ensejar a inscrição do ente federativo em cadastros restritivos do governo federal e, por via de consequência, na suspensão de repasses federais. 
13. Em relação ao primeiro ponto, o Governo do Amapá, o FNDE, a AGU e o TCE/AP devem ser informados acerca dos débitos apurados e da competência fiscalizatória estadual a incidir sobre tais recursos.
14. No que concerne ao segundo ponto, apesar de o objetivo inicial do processo administrativo conciliatório aberto perante a AGU, NUP 00688.000100/2020-14, ser o de apurar e promover a devolução ao FNDE de valores referentes a bloqueios judiciais, dada a necessidade de comprovação da regularidade de gastos em diversos programas, convênios e ajustes na área de educação para que o Estado do Amapá reestabeleça a normalidade de repasses federais, alinho-me à proposta da SecexEducação no sentido de que seja autuado processo específico do tipo ACOM para o acompanhamento das ações e dos deslindes que serão adotados no âmbito do referido processo administrativo.
15. Ademais, anuo à proposta da unidade instrutiva para que seja realizada diligência junto à AGU, no âmbito do processo que deverá ser autuado para fins de acompanhamento, para que ela informe o cronograma das atividades, os programas, convênios e termos de compromisso incluídos na conciliação, bem como os valores devidos tratados no NUP 00688.000100/2020-14.
16. Vale dizer que o FNDE trouxe aos autos (peças 25, 64-67 e 69-71) a relação e a situação das prestações de contas dos recursos repassados à SEED/AP para atender aos Programas e Projetos Educacionais do Estado do Amapá.
17. Conforme destacado pela unidade instrutiva, diversas prestações de contas estão com os prazos de análise pelo FNDE vencidos, de sorte que se justifica a expedição de ciência à referida autarquia no sentido de que sejam respeitadas as disposições da IN TCU 71/2012, sob pena de aplicação das penalidades previstas na Lei 8.443/1992.
18. Ainda de acordo com o FNDE, apenas os atuais gestores estão com acesso ao Sistema Integrado de Monitoramento, Execução e Controle - Simec para prestar contas dos termos de compromisso assumidos, de sorte que a Diretoria de Tecnologia e Inovação (Dirti/FNDE) está desenvolvendo o módulo para viabilizar a notificação eletrônica dos ex-gestores responsáveis por prestar contas.
19. Considerando que a notificação desses ex-gestores se mostra como medida essencial para o início do processo de comprovação da boa e regular utilização dos recursos federais a eles confiados, quanto a este ponto, pugno por que a proposta da SecexEducação seja convertida de recomendação para determinação ao FNDE para que notifique os ex-gestores da SEED/AP, responsáveis por prestar contas dos termos de compromisso, utilizando de outros meios, enquanto o módulo do Simec não seja concluído pela Dirti/FNDE.
20. Informação trazida pelo Banco do Brasil (peças 45 e 46) esclarece que o montante de saques e bloqueios na conta bancária 5.917-X, agência 3575-0, relacionada ao Programa Brasil Alfabetizado montou em R$ 988.699,91, e não em R$ 776.226,66, como havia sido apurado inicialmente, razão pela qual cabe informar ao Governo do Amapá, ao FNDE e à AGU para que atualize esse dado no âmbito do processo administrativo de conciliação NUP 00688.000100/2020-14.
21. Ante o exposto, deve a presente representação, no mérito, ser julgada parcialmente procedente, sem prejuízo de que sejam expedidas as medidas ora tratadas neste voto, acrescidas daquelas sugeridas pela unidade técnica, com as quais manifesto minha concordância.
Com essas considerações, voto para que o Tribunal aprove a minuta de Acórdão que ora submeto à consideração deste Colegiado. 
TCU, Sala das Sessões, em 13 de abril de 2022.
Ministro VITAL DO RÊGO 
Relator